臺灣高等法院臺南分院刑事判決　　　　100年度上訴字第479號
上　訴　人
即　被　告　陳芳青
上列上訴人因毒品危害防制條例案件，不服臺灣嘉義地方法院10
0年度訴字第262號中華民國100年3月31日第一審判決（起訴案號
：臺灣嘉義地方法院檢察署100年度毒偵字第134號、第263 號）
，提起上訴，本院判決如下：
    主  文
原判決關於犯施用第一級毒品罪【即被訴民國一百年一月二日晚
上七、八時許同時施用第一級毒品、第二級毒品】暨定應執行刑
部分均撤銷。
陳芳青犯施用第一級毒品罪，累犯，處有期徒刑拾月。
其餘上訴駁回【即被訴民國一百年一月二十四日晚上十時許同時
施用第一級毒品、第二級毒品部分所處徒刑及沒收部分】。
陳芳青上揭第二項撤銷改判所處之刑與第三項上訴駁回所處之有
期徒刑拾月，扣案之第一級毒品海洛因伍包（合計驗餘淨重貳點
肆捌公克），均沒收銷燬之；上開毒品外包裝伍個，均沒收。應
執行有期徒刑壹年陸月，沒收部分併執行之。
    事  實
一、陳芳青前因施用毒品案件，經臺灣臺北地方法院以90年度毒
    聲字第213 號裁定送強制戒治，於民國94年12月26日停止戒
    治釋放出所，並經臺灣臺北地方法院檢察署檢察官於95年 1
    月13日，以95年度戒毒偵字第16號為不起訴處分確定。又因
    施用第1、2級毒品案件，經臺灣嘉義地方法院以96年度訴字
    第993號判處有期徒刑9月，經上訴後為本院以97年度上訴字
    第158號上訴駁回確定，另因施用第1級毒品案件，經臺灣嘉
    義地方法院以97年度訴字第331號判處有期徒刑9月確定，並
    以97年度聲字第1079號定應執行有期徒刑1年2月確定，於98
    年9 月17日縮刑期滿執行完畢。詎不知悔改，明知海洛因、
    甲基安非他命分別係毒品危害防制條例第2條第2項第1 款、
    第2 款所明定之第一級、第二級毒品，不得持有、施用。竟
    基於施用第1級毒品海洛因、第2級毒品甲基安非他命之犯意
    ，分別為下列行為：
(一)、於100年1月2 日晚上7、8時許在嘉義市○○○路家中之車庫
    ，將第一級毒品海洛因混合第二級毒品甲基安非他命，同時
    置入玻璃球內以燒烤之方式施用1次。
(二)、於100年1月24日晚上10時許，在嘉義縣高鐵站附近，將第一
    級毒品海洛因及第二級毒品甲基安非他命混合，同時摻入食
    鹽水中，以針筒注射方式施用1次。
二、嗣於100年1月3日上午11時57分許，在嘉義市○區○○○路
    與崇文街口，因騎乘機車違規而為警攔查，經其同意採尿送
    驗，結果嗎啡類與甲基安非他命類均呈陽性反應。復於同年
    1月25日上午9時許，陳芳青駕駛車牌號碼GC－7131號自用小
    客車，途經嘉義市○○路靠近友愛路間之巨蛋超市附設遊藝
    場時經警發現車牌與車型不同而攔查，並於同日9 時45分許
    ，在嘉義市○區○○○路與大業街口為警攔查，經陳芳青同
    意後為警自其所駕駛之車牌號碼GC－7131號自用小客車腳踏
    板上之皮包內，查獲海洛因1大包、海洛因4小包（共計5 包
    ，驗餘淨重2.48公克），及其所有包裝上開毒品以供犯施用
    毒品罪所用之包裝袋5 個，且經其同意採尿送驗，結果嗎啡
    類與甲基安非他命類均呈陽性反應，而查悉上情。
三、案經嘉義市政府警察局第二分局報告臺灣嘉義地方法院檢察
    署檢察官偵查起訴。
    理  由
壹、證據能力方面
    按「被告以外之人於審判外之言詞或書面陳述，除法律有規
    定者外，不得作為證據」，刑事訴訟法第159條第1項固定有
    明文，然「鑑定之經過及其結果，應命鑑定人以言詞或『書
    面』報告」，同法第206條第1項亦規定甚明，是鑑定人以書
    面為鑑定報告提出於法院，依刑事訴訟法第159條第1項立法
    理由及同法第206條第1項規定，即具有證據能力。又法院或
    檢察官得囑託醫院、學校或其他相當之機關、團體為鑑定，
    或審查他人之鑑定，並準用第203條至第206條之1 之規定，
    刑事訴訟法第208條第1項亦定有明文。依此，檢察官對於偵
    查中之案件，認須實施鑑定者，固應就具體個案，選任鑑定
    人或囑託鑑定機關（團體）為之；但對於司法警察機關調查
    中之案件，或有量大或急迫之情形，為因應實務之現實需求
    ，如檢察官針對該類案件之性質（例如：查扣之毒品必須檢
    驗其成份、對施用毒品之犯罪嫌疑人必須檢驗其體內有無毒
    品代謝反應、對於查扣之槍砲彈藥必須檢驗有無殺傷力、對
    違反野生動物保育法案件必須鑑定是否屬於保育類動物案件
    等），認為當然有鑑定之必要者，經參考法務部92年5 月20
    日法檢字第092080203 號函送之法務部「因應刑事訴訟法修
    正工作小組」研討之刑事訴訟法修正相關議題第21則之共識
    結論，以及臺灣高等法院於92年8月1日舉行之刑事訴訟法新
    制法律問題研討會第三則法律問題研討結果之多數說（載於
    司法院92年8 月印行「刑事訴訟法新制法律問題彙編」第15
    頁至第18頁），基於檢察一體原則，得由該管檢察長對於轄
    區內之案件，以事前概括選任鑑定人或囑託鑑定機關（團體
    ）之方式，俾便轄區內之司法警察官、司法警察對於調查中
    之此類案件，得即時送請事前已選任之鑑定人或囑託之鑑定
    機關（團體）實施鑑定，該鑑定人或鑑定機關（團體）亦應
    視同受承辦檢察官所選任或囑託而執行鑑定業務，其等出具
    之書面鑑定報告應屬刑事訴訟法第206 條所定之傳聞例外，
    當具有證據能力（法務部92年9月1日法檢字第0920035083號
    函可供參照）。查卷附台灣檢驗科技股份有限公司濫用藥物
    實驗室100年1月18日、同年2月14日濫用藥物檢驗報告各1紙
    （見警(一)卷第10頁、100年度毒偵字第134號偵查卷第40頁）
    、法務部調查局濫用藥物實驗室100年3月4日調科壹字第100
    23005840鑑定書1紙（見100年度毒偵字第134 號偵查卷第43
    頁），係為分別鑑定及說明被告經警查獲時採集之尿液是否
    呈甲基安非他命、嗎啡陽性反應；或持有之物是否含有第 1
    級毒品海洛因成分，性質上雖屬被告以外之人於審判外之書
    面陳述，惟按司法警察等偵查輔助人員於案件未移送檢察官
    偵查前之調查犯罪階段，先行將查扣之槍砲、彈藥等證物，
    送請檢察機關概括選任之專責鑑定機關實施鑑定，基於檢察
    一體原則，該鑑定機關亦應視同受承辦檢察官所選任或囑託
    而執行鑑定業務，其等出具之書面鑑定報告乃現行刑事訴訟
    法第206條、第208條所定之鑑定人書面報告，屬傳聞證據法
    則之例外，具有證據能力。
貳、認定犯罪事實所憑之證據及理由
一、被告陳芳青經合法傳喚，無正當理由不到庭。惟查上揭犯罪
    事實，業據被告於警詢、偵查、原審審理時均坦承不諱，並
    於原審審理時當庭為認罪之表示（見警(二)卷第2頁至4頁、10
    0年度毒偵第134號偵查卷第32頁、33頁、原審卷22頁、31頁
    、32頁），且被告於100年1月3日及同年1月25日分別親自採
    集之尿液，經送驗先以酵素免疫分析法（EIA ）進行篩檢，
    再以氣相層析質譜儀（GC/MS ）確認結果，均呈嗎啡及甲基
    安非他命陽性反應，此有台灣檢驗科技股份有限公司濫用藥
    物實驗室100年1月18日、同年2月14日濫用藥物檢驗報告各1
    紙在卷可稽（見警(一)卷第10頁、100年度毒偵字第134號偵查
    卷第40頁），而被告於100年1月25日經警查獲之第1 級毒品
    海洛因5包（驗餘淨重2.48公克，空包裝重12.04公克），經
    送驗結果均含第1 級毒品海洛因成分，亦有法務部調查局濫
    用藥物實驗室100年3月4 日調科壹字第10023005840鑑定書1
    紙在卷足憑（見100年度毒偵字第134號偵查卷第43頁），亦
    經證人即執行搜索警員王耀慶於本院審理時結證明確（見本
    院100年7月27日審判筆錄第2頁至4頁），復有搜索扣押筆錄
    、扣押物品目錄表各1紙、同意書3紙、違反毒品危害防制條
    例案件嫌疑人代號與真實姓名對照表、尿液送驗姓名對照表
    各1紙在卷可按（見警(一)卷第8頁、9頁、警(二)卷第9頁至13頁
    ），綜合上開證據，被告上開自白核與犯罪事實相符，應堪
    採為被告有罪之證據，足認被告確有分別於上開時、地同時
    施用第1級毒品海洛因及第2級毒品甲基安非他命，應可認定
    ，被告提起上訴指稱系爭扣押之海洛因5 包非伊所有云云，
    核與上開認定事實不符，被告此部分辯解，不足採信。
二、按施用第1級、第2級毒品，毒品危害防制條例第10條定有處
    罰明文。依93年1月9日修正施行後之毒品危害防制條例第20
    條、第23條規定，僅限於「初犯」及「5 年後再犯」二種情
    形，始應先經觀察、勒戒或強制戒治程序，不能逕行起訴。
    但倘被告於5 年內已再犯，經依法再為保安處分或追訴處罰
    者，縱其第三次（或第三次以上）施用毒品之時間，在初犯
    之保安處分執行完畢釋放5年以後，即非屬「5年後再犯」之
    情形，且因前有「5 年內再犯」情形，顯見其再犯率甚高，
    原實施之保安處分無法收其實效，毋庸仍予寬典處遇，而應
    依該條例第10條逕予刑罰制裁。查被告前因施用毒品案件，
    經臺灣臺北地方法院以90年度毒聲字第213 號裁定送強制戒
    治，於民國94年12月26日停止戒治釋放出所，並經臺灣臺北
    地方法院檢察署檢察官於95年1 月13日，以95年度戒毒偵字
    第16號為不起訴處分確定。又因施用第1、2級毒品案件，經
    臺灣嘉義地方法院以96年度訴字第993號判處有期徒刑9月，
    經上訴後為本院以97年度上訴字第158 號上訴駁回確定，另
    因施用第1 級毒品案件，經臺灣嘉義地方法院以97年度訴字
    第331號判處有期徒刑9月確定，並以97年度聲字第1079號定
    應執行有期徒刑1年2月確定，已如上述。是被告既曾於前揭
    強制戒治處分執行完畢後5 年內之96年間再犯上開施用第一
    級毒品罪，且經法院判處罪刑確定，顯見其再犯率甚高，原
    實施觀察、勒戒、強制戒治，已無法收其實效，而無5 年戒
    斷期之存在，被告另犯本件2次同時施用第1級毒品海洛因、
    第2 級毒品甲基安非他命之犯行，依前揭說明，即無再施以
    觀察、勒戒及強制戒治之必要，本院自應依法追訴、審理（
    最高法院95年度第7次刑庭會議決議、97年度第5次刑庭會議
    決議亦同此意旨可參）。綜上所述，被告所為2 次同時施用
    第1級毒品、第2級毒品之犯行，洵堪認定，本件事證明確，
    應依法論科。
參、論罪科刑之理由
一、按海洛因、甲基安非他命係分屬毒品危害防制條例第2條第2
    項第1款、第2款所明定之第1級毒品、第2級毒品，不得持有
    、施用。核被告所為，均係犯毒品危害防制條例第10條第 1
    項之施用第1 級毒品罪、第2項之施用第2級毒品罪。其施用
    前非法持有第一級毒品海洛因、第二級毒品甲基安非他命之
    低度行為，已各為其施用之高度行為所吸收，不另論以持有
    罪。
二、被告分別於100年1月2日晚上7、8時許、100年1 月24日晚上
    10時許，同時施用第1級毒品海洛因及第2級毒品甲基安非他
    命，係以一行為同時觸犯上開二罪，為想像競合犯，應依刑
    法第55條之規定，均從1重之施用第一級毒品罪論處。
三、被告先後施用第1級毒品2次，犯意各別，行為獨立，應分論
    併罰。
四、被告有事實欄所載之有期徒刑前科，並於98年9 月17日縮刑
    期滿執行完畢之事實，有刑案資料查註紀錄表及臺灣高等法
    院被告前案紀錄表在卷可參，其於前開徒刑執行完畢後5 年
    內，故意再犯本件有期徒刑以上之罪，應依刑法第47條第 1
    項規定論以累犯，並依法加重其刑。
肆、本院撤銷改判及維持原判決之理由
一、撤銷改判部分【即被訴100年1月2 日晚上7、8時許同時施用
    第1級毒品、第2級毒品部分】。
(一)、原審以被告施用第1級毒品、施用第2級毒品罪證明確，因予
    以論罪科刑，固非無見，然查：被告所為本次犯行，並未查
    獲任何毒品，已如上述，原審疏未詳查而在本罪主文宣告時
    誤將100年1月25日查扣之毒品一併宣告沒收銷燬之及沒收，
    實有未合。
(二)、被告上訴意旨稱被告上開犯行有刑法第59條規定減輕其刑之
    適用，因而指摘原判決不當，雖無理由（詳後論述），然原
    判決既有上揭可議之處，就此部分即屬無法維持，自應由本
    院將原判決關於被告被訴於100年1月2 日晚上7、8時許同時
    施用第1級毒品、第2級毒品部分暨定應執行部分均予以撤銷
    改判，以期適法。
(三)、爰審酌被告前曾多次施用毒品，實無戒斷毒癮之決心，雖係
    戕害自己身心健康，惟亦造成家庭問題，浪費社會資源，並
    兼衡其犯罪動機、目的、手段、對社會治安影響程度、所生
    之危害及犯罪後之態度等一切情狀，就此部分量處有期徒刑
    10月。
二、上訴駁回部分【即被訴100年1月24日晚上10時許同時施用第
    1級毒品、第2級毒品部分所處徒刑及沒收部分】。
(一)、原審就被告100年1月24日晚上10時許同時施用第1 級毒品海
    洛因、第2 級毒品甲基安非他命部分，認被告罪證明確，因
    而適用毒品危害防制條例第10條第1 項、第2項、第18條第1
    項前段，刑法第11條前段、第55條、第47條第1 項、第38條
    第1項第2款之規定，並審酌被告前已有多次施用毒品之犯行
    ，猶不思戒絕革除惡習，再為本件犯罪，顯未因前所受之觀
    察、勒戒、戒治處分及徒刑執行而記取教訓，惟施用毒品其
    性質上乃屬對自我身心健康之自戕行為，破壞社會秩序、侵
    害他人權益，且其犯罪尚有悔意等一切情狀，量處有期徒刑
    10月，並敘明扣案之第1級毒品海洛因5包（驗餘淨重2.48公
    克）為毒品危害防制條例第2條第2項第1款所明定之第1級毒
    品，應依毒品危害防制條例第18條第1 項前段規定予以宣告
    沒收銷燬之。扣案盛裝上揭第1級毒品海洛因之空包裝袋5個
    ，係被告所有，係用於包裹毒品，防止毒品漏逸、潮濕，以
    便於攜帶、持有、施用毒品，屬供被告施用毒品所用，非毒
    品危害防制條例第2條第2項所稱之第一級毒品，該空包裝袋
    雖因係包裝上開第1 級毒品海洛因而與之密切接觸，然既經
    鑑定機關就之與毒品分別鑑析其重量，此有前開鑑定書附卷
    可憑，即足證該空包裝袋與毒品，並無不可析離之關係，不
    能視為毒品之一部分，故該空包裝袋應依刑法第38條第1 項
    第2款之規定，宣告沒收之。
(二)、至被告雖以被告上開犯行有刑法第59條規定之適用云云。惟
    按刑法第59條規定犯罪情狀可憫恕者，得酌量減輕其刑，固
    為法院依法得自由裁量之事項，然非漫無限制，必須犯罪另
    有特殊之原因與環境，在客觀上足以引起一般同情，認為即
    予宣告法定低度刑期尤嫌過重者，始有其適用。是為此項裁
    量減刑時，必須就被告全部犯罪情狀予以審酌在客觀上是否
    有足以引起社會上一般人之同情，而可憫恕之情形，始稱適
    法（最高法院88年度台上字第6683號判決要旨參照）。查被
    告犯後於警詢、偵查、原審審理時固均坦承犯行，然此僅能
    認屬被告犯後之態度，本屬刑法第57條科刑輕重標準應斟酌
    之範圍，自難以其坦承犯行作為可憫恕之依據，況被告犯後
    對其毒品是否為其所有之供詞前後不一，難認其犯後態度良
    好。再衡酌毒品危害防制條例之目的，係為防制毒品危害，
    維護國民身心健康，且鑑於近來國內毒品氾濫，嚴重危害社
    會治安，況被告明知違法，仍出於己意而持有、施用毒品，
    顯不思戒絕革除惡習，亦未因前所受之觀察、勒戒、戒治處
    分及徒刑執行而記取教訓，而施用毒品性質上乃屬戕害自己
    身心健康，然隨之破壞社會秩序、侵害他人權益，破壞家庭
    和諧，加重社會負擔，造成人力資源浪費，衡其犯罪情狀顯
    無可憫之處，自無從援引刑法第59條酌減其刑，被告據此為
    由提起上訴，為無理由。
(三)、是原判決此部分認事用法，經核並無不合，量刑亦稱允當，
    被告上訴意旨請求依刑法第59條之規定減輕其刑及否認扣案
    之毒品係其所有，均無理由，其此部分上訴應予駁回，並與
    前揭撤銷改判部分所處之刑，定應執行刑如主文第4 項所示
    。
伍、被告陳芳青經合法傳喚，無正當理由不到庭，爰不待其陳述
    ，逕行判決，併此敘明。
陸、適用之法律
一、刑事訴訟法第368條、第369條第1 項前段、第364條、第299
    條第1項前段、第371條。
二、毒品危害防制條例第10條第1項、第2項。
三、刑法第11條前段、第47條第1項、第51條第5款、第55條。
本案經檢察官郭珍妮到庭執行職務。
中    華    民    國    100    年    8    月    10    日
                  刑事第四庭    審判長法  官  吳志誠
                                      法  官  羅心芳
                                      法  官  吳森豐
以上正本證明與原本無異。
如不服本判決應於收受送達後10日內向本院提出上訴書狀，其未
敘述上訴理由者，並得於提起上訴後10日內向本院補提理由書（
均須按他造當事人之人數附繕本）「切勿逕送上級法院」。
                                      書記官  岑  玢
中    華    民    國    100    年    8    月    10    日
附錄本案論罪科刑法條：
毒品危害防制條例第10條：
施用第一級毒品者，處 6 月以上 5 年以下有期徒刑。
施用第二級毒品者，處 3 年以下有期徒刑。